【裁判字號】    99,訴,127
【裁判日期】    990629
【裁判案由】    拆屋還地等
【裁判全文】
臺灣雲林地方法院民事判決               99年度訴字第127號
原      告  祭祀公業廖肇誥
法定代理人  乙○○
訴訟代理人  方文  律師
被      告  甲○○
訴訟代理人  葉榮棠  律師
上列當事人間請求拆屋還地等事件，本院於民國99年6 月25日言
詞辯論終結，判決如下：
    主      文
被告應將坐落雲林縣崙背鄉○○段一一八○－八地號土地上如附
圖（即雲林縣西螺地政事務所九十九年四月二十九日土地複丈成
果圖）編號Ａ所示位置面積六三‧八九平方公尺內之地上物拆除
，並將該部分土地返還原告。
被告應給付原告新台幣貳拾伍萬柒仟陸佰零肆元，並自民國九十
九年四月十四日起至交還上開土地之日止，按月給付原告相當租
金之利益新台幣肆仟貳佰玖拾元。
原告其餘之訴駁回。
訴訟費用新台幣萬貳仟伍佰捌拾壹元由被告負擔。
本判決第一、二項原告以新台幣壹佰貳拾萬元供擔保後，得假執
行；被告以新台幣伍拾貳萬元供擔保後，得免為假執行。
原告其餘假執行之聲請駁回。
    事實及理由
一、原告主張：
  (一)坐落雲林縣崙背鄉○○段1180－8 地號，面積69.17 平方公
    尺土地（下稱系爭土地）為其所有，詎被告未經其同意，竟
    擅在系爭土地上建蓋門牌雲林縣崙背鄉○○村○○路238 號
    二層樓房占用。又被告無權占用系爭土地可獲得相當於租金
    之利益，因系爭土地申報地價自民國94年起迄今每平方公尺
    均為新台幣（下同）13,440元，依土地法第97條規定以土地
    申報地價年息10％計算，被告每月可獲得相當於租金之利益
    約為7,156 元，故其請求被告支付自起訴狀送達前5 年內，
    及自起訴狀送翌日起至完成拆屋還地之日止，按月給付其相
    當於租金之不當得利；為此爰依民法第767 條、第179 條規
    定，提起本訴。
  (二)聲明：
    1.被告應將系爭土地上如附圖編號Ａ所示位置面積63.89 平
      方公尺內之地上物拆除，並將該部分土地返還原告。
    2.被告應給付原告429,341 元，並自起訴狀送翌日起至完成
      拆屋還地之日止，按月給付原告損害金7,156 元。
    3.願供擔保為條件之假執行宣告。
二、被告則辯以：
  (一)其祖父李再來自35年10月1 日起即在系爭土地上建屋使用，
    並以取得地上權之意思，和平繼續占用系爭土地迄今已逾20
    年以上，且其前已向地政機關申辦時效取得地上權登記，原
    告不得遽指其係無權占用系爭土地。
  (二)又系爭土地向為其家族所承租建屋使用，並由原告收取租金
    ，嗣雖改為繳納稅賦，名稱雖有異，但仍為使用土地之代價
    ，足證兩造間確有不定期基地租賃關係存在，則原告訴求其
    拆屋還地並請其給付相當於租金之損害，要屬無理。
  (三)聲明：駁回原告之訴；如受不利之判決，願供擔保請求免予
    假執行。
三、程序方面：
    按訴狀送達後，原告不得將原訴變更或追加他訴。但擴張或
    減縮應受判決事項之聲明者，不在此限，民事訴訟法第255
    條笫1 項第3 款定有明文。查，原告本起訴請求被告應將占
    用系爭土地上之地上物拆除，將系爭土地全部面積69.17 平
    方公尺返還，並應給付其464,822 元及自起訴狀繕本送達翌
    日起至完成拆屋還地日止，按月給付其損害金7,747 元。嗣
    於99年6 月24日具狀表示減縮其聲明為如其聲明所示，原告
    並未變更其訴訟標的，僅為減縮應受判決事項之聲明，依上
    開規定，原告所為訴之聲明減縮，並無不合，合先敘明。
四、兩造不爭執之事實：
  (一)系爭土地為原告所有。
  (二)被告所有門牌雲林縣崙背鄉○○村○○路238 號二層樓房占
    用系爭土地內如附圖編號Ａ所示位置面積63.89 平方公尺。
五、得心證之理由：
  (一)按「所有權人對於無權占有或侵奪其所有物者，得請求返還
    之，對於妨害其所有權者，得請求除去之」，民法第767 條
    前段及中段定有明文。其次，當事人主張有利於己之事實者
    ，就其事實有舉證之責任，則為民事訴訟法第277 條所明定
    。是以無權占有為原因，請求返還所有物之訴，被告對原告
    就其物有所有權存在之事實無爭執，而僅以非無權占有為抗
    辯者，原告於被告無權占有之事實，無舉證責任，被告應就
    其取得占有係有正當權源之事實證明之，如不能證明，則應
    認原告之請求為有理由（最高法院92年度台上字第312 號判
    決意旨參照）。又地上權為一種物權，主張取得時效之第一
    要件為以行使地上權之意思而占有，若依其所由發生之事實
    之性質，無行使地上權之意思者，非有變為以行使地上權之
    意思而占有之情事，其取得時效，不能開始進行（最高法院
    64年度台上字第2552號判例參照）。再者，占有土地建築房
    屋，有以無權占有之意思為之，有以所有之意思為之，有以
    租賃或借貸之意思為之，非必皆以行使地上權之意思而占有
    ，故如主張以行使地上權之意思而占有者，應負舉證責任。
    1.原告主張：其所有系爭土地為被告之門牌雲林縣崙背鄉○
      ○村○○路238 號建物占用如其聲明所示之位置面積等事
      實，已據其提出與所述相符之系爭土地登記第二類謄本及
      地籍圖謄本（均影本）各1 份在卷（見卷內笫9 、10頁）
      為證；並經本院履勘現場，製有勘驗筆錄及原告提出之現
      場照片1幀 在卷（見卷內笫11、36－39頁）可稽，復有本
      院囑託雲林縣西螺地政事務所測繪之系爭土地複丈成果圖
      在卷（見卷內第45、46頁）可佐，且被告為所不爭執，是
      原告此部分之主張，要屬為真。
    2.被告雖以前揭情詞為辯，並提出用水、用電裝置證明書影
      本各1 份、戶籍謄本影本5 份、雲林縣西螺地政事務所補
      正通知書影本1 份（見卷內第64－71頁）為佐，並聲請訊
      問證人戴宮棋，但為原告所否認。經查：
      (1)被告提出之上揭用水、用電裝置證明及戶籍謄本等文書
        ，或可證明被告確有占用系爭土地之事實，但上揭書證
        既非租約，且文內又無任何隻字片語表示被告有租賃系
        爭土地，從而，上揭文書自難作為認定被告有租用系爭
        土地之證明。
      (2)其次，被告所舉證人戴宮棋到庭固證述：「
        （問：被告甲○○有一間房子坐落在原告所有雲林縣崙
          背鄉○○段1180－8 地號土地，這件事情你清楚嗎？
        ）
         因為我住在他隔壁，所以我知道這件事情。
        （問：坐落原因為何？）
        我聽說是被告甲○○向廖謀樹承租以興建房屋，我有看
        到廖謀樹來收租金，我也有付租金給廖謀樹。
        （問：廖謀樹是何人？）
        我們住的地方有六、七間的房子都是向他承租土地。其
        中三、四間都是我的親戚。
        （問：你來作證之前被告是否有找過你？）
        被告甲○○有來找過我。
        （問：為何鄰居就會知道？你如何得知？誰跟你說的？
        ）
        因為被告甲○○是我小舅子。
        （問：被告甲○○的房子是何時蓋的？）
        很久了，我不知道。何人蓋的我不清楚。
        （問：你既然不清楚房子是何人蓋的，怎麼知道他們有
        向人租土地？）
        他們都有來收租金。
        （問：你說有人來收租金，是何人來收租金？ ）
        廖謀樹。
        （問：廖謀樹不是本案土地所有人，他為何會來收租金
        ？）
        因為他要來收租金，我們就交給他。
        （問：你是否有看過被告甲○○出示系爭土地的租賃契
        約？）
        我只有看過廖謀樹來收租金，我沒有看過租約。
        （問：為何廖謀樹來收租金時你會在場？）
        因為我跟他住隔壁，所以來收租金的時候我也會看到。
        （問：你看過他收幾次租金？何時？）
        看過一次，何時來收我記不清楚。
        （問：廖謀樹大約幾歲？）
        四、五十歲的人，他年齡比我還大。」等語。
        由證人證述內容觀之，因其僅【聽說】被告有向訴外人
        廖謀樹租用系爭土地，且其僅曾見過廖謀樹向被告收取
        租金一次，則依其證述內容，亦難認定原告確有出租系
        爭土地予被告使用之事實。
      (3)又被告雖辯稱：其已向地政事務所申辦時效取得地上權
        登記，法院就其是否具備時效取得地上權之要件，應為
        實體審查，原告不得遽指其係無權占有云云；然原告否
        認被告占用系爭土地有行使地上權之意思等情事存在。
        經查，被告在本案除主張其祖父係以取得地上權之意思
        占用系爭土地外，復主張其祖父曾向原告租用系爭土地
        云云，則被告或其祖父究以何意旨占用系爭土地，被告
        先後主張即有不一，此外，被告復未能就其係以行使地
        上權意思而占有系爭土地等節，提出任何事證以資為佐
        ，自難認其已因時效取得系爭土地地上權登記請求權之
        主張為可信。
    3.綜上，被告之上揭建物既占用系爭土地中如附圖編號Ａ所
      示部分位置面積63.89 平方公尺，且無正當權源。從而，
      原告本於所有人物上請求權之法律關係，訴請被告移除系
      爭土地內如上所述之地上物，並將所占用之土地交還原告
      ，為有理由，應予准許。
  (二)次按無法律上原因而受利益，致他人受損害者，應返還其利
    益。不當得利之受領人其所受利益依其性質或其他情形不能
    返還者，應償還其價額；民法第179 條前段、第181 條但書
    分別定有明文。而無權占用他人之土地者有獲得相當於租金
    之利益，為社會通常之觀念（最高法院61年台上字第1695號
    判例意旨可參）。又按租用基地建築房屋，其地租依土地法
    第105 條規定準用同法第97條所定城市地方房屋之租金標準
    ，即以不超過土地申報價額年息百分之十為限。再者，舉辦
    規定地價或重新規定地價時，土地所有權人未於公告期間申
    報地價者，以公告地價百分之八十為其申報地價，平均地權
    條例第16條亦有明文規定。惟計算基地租金之數額，除以基
    地申報地價為基礎外，尚須斟酌基地之位置，工商業繁榮之
    程度，承租人利用基地之經濟價值及所受利益等項，並與鄰
    地租金相比較，以為決定，並非必達申報地價年息百分之十
    之最高額。系爭土地中如附圖編號Ａ所示部分位置面積為被
    告之建物所占用，被告對系爭土地復無占有權源，已敘明如
    上，即無法律上原因，可能獲得相當於租金之利益。從而，
    原告依民法第179 條規定，請求被告返還五年來相當於租金
    之利益，於法自屬有據。
    1.查，系爭土地位於崙背鄉街市中心，附近並有市場，生活
      機能佳，商業活動尚稱熱絡，但被告建物老舊狹隘，以經
      營五金雜貨為業，交易清淡，業據本院履勘現場時所親見
      ，並製有勘驗筆錄及現場照片可稽，而系爭土地之申報地
      價，自94年1 月迄今之公告地價均為16,800元乙節，復有
      原告提出之雲林縣西螺地政事務所系爭土地公告地價明細
      表1 份在卷（見卷內第58、59頁）可憑。職是，本院參酌
      近年物價波動指數及上揭各情，認被告占用系爭土地可獲
      得相當於租金之利益以依被告所占用土地之申報地價（即
      公告地價八成）6%計算為屬合理。
    2.則以系爭土地申報地價6%為標準，計算被告所應給付原告
      相當於租金之不當得利金額如下：
      被告占用之系爭土地面積63.89 平方公尺，自94年4 月12
      日起至99年4 月13日止（即起訴狀繕本送達日起回溯五年
      期間之相當租金利益），以上揭土地之申報地價6%計算，
      被告應給付原告相當於租金之利益為257,604 元【計算式
      ：13,440×63.89 ×6%×5 ＝257,604 元，元以下四捨五
      入】。另自99年4 月14日起至返還所占用系爭土地之日止
      ，應按月給付原告4,293 元【計算式：13,440×63.89 ×
      6%÷12＝4,293 ，元以下四捨五入】。至逾此部分之請求
      要屬過高，則不應准許。
  (三)綜上所述，原告依民法第767 條所有人物上請求權、第179
    條不當得利之法律關係，請求被告將其所有門牌雲林縣崙背
    鄉○○村○○路238 號建物占用系爭土地內如附圖編號Ａ所
    示部分位置面積63.89 平方公尺拆除後，將所占用之土地交
    還原告，及將上揭建物占用系爭土地範圍面積自起訴狀繕本
    送達起回溯五年期間之相當租金利益257,604 元返還，並自
    起訴狀繕本送達翌日（即99年4 月14日）起至返還所占用系
    爭土地之日止，應按月給付原告4,293 元，洵屬有據，應予
    准許。至逾此部分之請求，則無理由，應予駁回。
六、兩造分別陳明願供擔保，聲請宣告假執行及免為假執行，就
    原告勝訴部分，經核於法均無不合，爰酌定相當之擔保金額
    併予宣告（命原告供擔保額乃以被告建物若被拆除可能受損
    金額及應支付相當租金利益可能受損金額為衡量計算標準，
    而命被告供擔保額則以原告可能受有10年間相當租金損害額
    為衡量計算標準）。至原告敗訴部分，其假執行之聲請已失
    所附麗，應予駁回。又兩造其餘攻擊防禦方法，經審酌後，
    因與本件判決之基礎無涉，並不影響判決之結果，故未一一
    論述，亦附此說明。
七、據上論結：本件原告之訴，為一部有理由，一部無理由，爰
    依民事訴訟法第79條、第390 條第2 項、第392 條第2 項，
    判決如主文。
中    華    民    國    99    年    6     月    29    日
                  民事第一庭    法  官  蔣得忠
以上正本係照原本作成
如對本判決上訴，須於判決送達後廿日內向本院提出上訴狀
中    華    民    國    99    年    6     月    29    日
                                書記官  楊淳詒

司法院資訊處製作；財團法人民間司法改革基金會備份。
